【裁判字號】    95,訴,41
【裁判日期】    950310
【裁判案由】    拆屋還地等
【裁判全文】
臺灣雲林地方法院民事判決                95年度訴字第41號
原      告  財政部國有財產局台灣中區辦事處雲林分處
法定代理人  乙○○
訴訟代理人  甲○○
被      告  丙○○
            丁○○
上列當事人間請求拆屋還地等事件，本院於民國95年02月24日言
詞辯論終結，判決如下：
    主  文
被告丙○○、丁○○應各向原告給付租金新台幣貳萬玖仟佰貳
拾貳元及逾期違約金新台幣貳萬玖仟佰貳拾貳元。如被告其中
一人為給付，在其給付範圍內，另一人同免給付義務。
被告丙○○應將坐落雲林縣土庫鎮○○段570 號建地面積0318平
方公尺之地上物除去，將土地交還原告。
被告丙○○應給付原告使用前揭土地之不當得利新台幣肆萬玖仟
陸佰零捌元及自民國95年01月01日起，至返還前揭土地之日止，
按每月以新台幣壹仟零拾元伍角計算之使用補償金。
原告其餘之訴駁回。
訴訟費用由被告丙○○負擔新台幣捌仟柒佰伍拾元，丁○○負擔
新台幣伍佰元，餘由原告負擔。
    事  實
甲、原告方面：
一、聲明：
  １被告丙○○、丁○○應向原告給付土地租金新台幣（下同）
    36,162元及逾期違約金新台幣36,162元。被告二人間，如一
    人為給付，在其給付範圍內，另一人即免為給付。
  ２被告丙○○應將坐落雲林縣土庫鎮○○段570 地號土地面積
    318 平方公尺之地上物除去，將土地交還原告。
  ３被告應給付原告使用補償金80,957元及自94年12月01日起，
    至返還前揭土地之日止，按被告占用土地面積給付原告依當
    期土地公告地價以年利率百分之十計算之使用補償金。
  ４訴訟費用由被告等負擔。
二、陳述：
  １按國有財產撥給各地國家機關使用者，名義上雖仍屬國有，
    實際上即為使用機關行使所有人之權利，故本院對於是類財
    產，向准由管領機關代表國家主張所有人之權利起訴（最高
    法院51年度台上字第2680號、19年上字1838號及19年上字第
    3164號判例參照），因此實務上向認管領之行政機關具有訴
    訟上之當事人能力。再按國有財產局業務分工，具有隨土地
    區域而劃分，即土地管轄之特色，核與行政程序法第12條有
    關依地域之界限而劃分行政機關權限之法理相同，且實務上
    亦認政府機關之分支機構亦有其適用（參見最高法院40年台
    上字第105 號判例、73年台上字第58號判決）。本件原告係
    具有一定之名稱、組織、目的及獨立之業務，並與總機構之
    業務明確劃分，自具有當事人能力，先予敘明。
  ２被告丙○○於民國 (以下同）86年05月05日邀同丁○○為保
    證人，向原告承租坐落雲林縣土庫鎮○○段570 地號之國有
    土地一筆，面積318 平方公尺，雙方並簽訂國有基地租賃契
    約在案，約定租賃期間自86年06月01日起至90年12月31日止
    ，租金每月伍佰肆拾參元，以每06個月為一期，由承租人於
    每年06月、12月月底前就各該期租金之總額自動向出租機關
    繳納；若租金因公告地價或租率調整時，承租人應照調整後
    之租金額自調整之月份起繳付（國有基地租賃契約第03條）
    。承租人逾期繳納租金在一個月以上者，每逾一個月，照欠
    額加收百分之五違約金，最高以欠額之一倍為限 (國有基地
    租賃契約第04條)。 詎被告丙○○積欠自86年07月01日起，
    至90年12月31日止之租金36,162元及逾期違約金36,162元，
    合計72,324元整， 依法被告丙○○應負清償責任。
  ３另一被告丁○○為本件契約之保證人，依國有基地租賃契約
    第16條約定，承租人如有積欠租金或不繳違約金或不履行本
    租約時，保證人應負賠償之完全責任並自願拋棄先訴抗辯權
    。被告丙○○已積欠原告租金、逾期違約金，合計72,324元
    ，原告依約自得請求被告丁○○負清償之責。惟其係屬契約
    上之保證人，與被告丙○○間屬不真正連帶債務關係，故被
    告二人間，如一人為給付，在其給付範圍內，另一人即同免
    給付義務。
  ４復按所有人對於無權占有其所有物者，得請求返還之。對於
    妨害其所有權者，得請求除去之，民法第767 條定有明文。
    被告丙○○承租原告管領之土地僅至90年12月31日止，租約
    屆滿未續約即不得續行使用，惟被告丙○○並未向原告申請
    辦理續約而繼續占用土地，應屬無權占有，原告為系爭土地
    之管理機關，爰本於上開法條規定行使物上請求權，請求被
    告拆除系爭土地上之建物，並返還土地。
  ５再按無法律上原因而受利益，致他人受損害者，應返還其利
    益，民法第179 條定有明文；無權占用他人之土地，可能獲
    得相當於租金之利益，為社會通常之觀念（最高法院61年台
    上字第1695號判例參照）。查被告丙○○無權占有前揭土地
    ，其所受之利益為占有，依其性質不能返還，故應償還其價
    額，即相當於租金之利益。又依土地法第105 條準用同法第
    97條第01項規定，城市地方土地之租金，以不超過土地申報
    總價額年息百分之十為限。復依平均地權條例施行細則第21
    條規定，公有土地以各該宗土地之公告地價為申報地價。從
    而，原告本於不當得利之法律關係，請求被告丙○○給付自
    90年12月31日租期屆滿後至民國94年11月30日止，依土地公
    告地價總額年利率百分之十，追償計47個月之不當得利價額
    80,957元 (91~94 年公告地價650 元×占用面積318 平方公
    尺×年利率10% ÷12月×經歷月數47月= 80,957元)， 及自
    94年12月01日起至交還土地之日止，按同上標準計算之損害
    金。
乙、被告方面：
    被告均未於言詞辯論期日到場，亦未提出書狀作何聲明或陳
    述。
    理    由
一、被告均未於言詞辯論期日到場，核無民事訴訟法第三百八十
    六條各款所列情形，爰依原告之聲請，由其一造辯論而為判
    決。
二、原告主張與被告丙○○間就坐落雲林縣土庫鎮○○段570 地
    號土地一筆範圍全部訂立租賃契約，其租期、租金數額、繳
    租日期及方式、違約之處罰等事項俱如前述，被告丁○○則
    為其履行本件契約之保證人，及被告丙○○自86年07月01日
    起積欠租金不繳，目前租約亦已到期且未續租，復不交還土
    地等情，已據提出國有基地租賃契約書、國有土地租金繳款
    通知書、郵政劃撥單、土地登記謄本、照片等件為證，堪信
    屬實。
三、被告丙○○既積欠租金，則原告訴請該被告給付自86年07月
    01日起，至90年12月31日租期屆滿時止計54個月之租金及約
    定之違約金自屬有據。惟兩造約定之租金額既為每月543 元
    ，則54個月之租金總額應為29,322元 (543 ×54= 29,322)
    ，原告請求36,162元，顯然超過兩造約定之範圍，其超過部
    分應予駁回。又兩造約定之違約金，係以承租人逾期繳納租
    金在一個月以上者，每逾一個月，照欠額加收百分之五計算
    ，最高以欠額之一倍為限，依其原約定，每年之違約金比率
    高達百分之六十，有過高之嫌，惟兩造復約定該違約金最高
    以欠額之一倍為限，如欠租之期間較長，則尚屬控制在合理
    範圍。本件被告欠租至今已達數年，則原告請求按所欠租金
    額一倍計算之違約金，尚屬合理，可予照准。惟如前述，其
    金額應為29,322元，原告請求36,162元，其超過部分亦應予
    駁回。
四、被告丁○○為本件租賃契約之保證人，依國有基地租賃契約
    第16條約定，承租人如有積欠租金或不繳違約金或不履行本
    租約時，保證人應負賠償之完全責任，並自願拋棄先訴抗辯
    權。被告丙○○已積欠原告租金、逾期違約金，合計58,644
    元，原告依約請求被告丁○○負清償之責，亦應准許。但原
    告請求72,324元，其超過58,644元部分應予駁回，理由如同
    前述。又被告丁○○係屬契約上之保證人，與被告丙○○間
    屬不真正連帶債務關係，故被告二人間，如一人為給付，在
    其給付範圍內，另一人即可同免給付義務。
五、復按所有人對於無權占有其所有物者，得請求返還之。對於
    妨害其所有權者，得請求除去之，民法第767 條定有明文。
    被告丙○○承租原告管領之土地僅至90年12月31日止，依約
    租期屆滿未續約即不得繼續使用，惟被告丙○○並未向原告
    申請辦理續約而繼續占用土地，自屬無權占有，原告為前揭
    土地之管理機關，其本於上開法條規定行使物上請求權，請
    求被告除去前揭土地之地上物，並返還土地，亦有理由，應
    予准許。
六、再按無法律上原因而受利益，致他人受損害者，應返還其利
    益，民法第179 條定有明文；無權占用他人之土地，可能獲
    得相當於租金之利益，為社會通常之觀念（最高法院61年台
    上字第1695號判例參照）。查被告丙○○無權占有前揭土地
    ，其所受之利益為占有使用之價值，依其性質不能返還，故
    應償還其價額，即相當於租金之利益。從而原告本於不當得
    利之法律關係，請求被告丙○○給付自90年12月31日租期屆
    滿後（應自91年01月01日起算），至交還前揭土地之日止之
    不當得利，即屬有據。又兩造間之租約已經期滿，如再續約
    ，其每月租金未必即為543 元，故不能以原訂租約之租金額
    為計算不當得利數額之標準，而應另行酌定。而依土地法第
    105 條準用同法第97條第01項規定，租用建築基地之租金，
    以不超過土地申報總價額年息百分之十為限。所稱「以不超
    過年息百分之十為限」係指最高不得超過年息百分之十，而
    不是每件都應定為年息百分之十，尚應視土地所在位置及利
    用價值而酌定適當之比率。
    查前揭土地係鄉村區之乙種建築用地，有土地登記謄本之記
    載可稽，另據原告所提之照片顯示，該地上只有被告丙○○
    所有之磚造瓦頂或石棉瓦頂老舊平房及一間鐵皮屋，鄰近亦
    無樓房，全無繁華景象，可見該地及其鄰近土地之利用價值
    不高，本院認為其「相當於租金之利益」應按土地申報總價
    額年息百分之六計算為適當。復依平均地權條例施行細則第
    21條規定，公有土地以各該宗土地之公告地價為申報地價。
    而前揭土地自91年起至今之申報地價為每平方公尺650 元，
    有土地登記謄本及地價謄本之記載可據，以年息百分之六計
    算，其每月相當於租金之不當得利為1033.5元：
    650 元×318 平方公尺×年利率6%÷12月=1033.5 元。自91
    年01月01日起至94年12月31日止計四年（48個月）之不當得
    利總額為1033.5元×48=49608元，故原告可向被告丙○○請
    求此數額及自95年01月01日起，至交還土地之日止，按同上
    標準計算之損害金。原告請求依土地公告地價總額年息百分
    之十計算，本院認為過高，其超過上開數額部分應予駁回。
七、被告丁○○為本件租賃契約之保證人，依國有基地租賃契約
    第16條約定，承租人如有積欠租金或不繳違約金或不履行本
    租約時，保證人應負賠償之完全責任，就其使用之文字解釋
    ，保證人所負責任僅限於租賃契約上之給付義務，並不包括
    租期屆滿以後繼續占有使用原租土地應返還之不當得利（使
    用補償金）在內，故此部分不命被告丁○○負擔。
八、結論：本件原告之訴為一部有理由，一部無理由，並依民事
    訴訟法第385 條第01項前段、第79條、第85條第01項但書判
    決如主文。
中    華    民    國    95    年    3     月    10    日
                  民事第一庭    法  官  邱瑞裕
以上正本係照原本作成
如對本判決上訴，須於判決送達後20日內向本院提出上訴狀
中    華    民    國    95    年    3     月    10    日
                                書記官  周玄鎮


司法院資訊處製作；財團法人民間司法改革基金會備份。
